臺灣花蓮地方法院民事判決
110年度訴字第233號
原      告  姚秀春  
訴訟代理人  湯文章律師
被      告  陳柏廷  
            陳柏旭  


共      同
訴訟代理人  魏辰州律師
上列當事人間確認抵押權債權不存在事件，本院於民國110年12
月21日言詞辯論終結，判決如下：
    主      文
確認兩造間就花蓮縣○○鄉○○段000地號土地及其上同段107建號建
物於民國106年2月14日以花蓮地政事務所花資登字第027280號設
定之普通抵押權所擔保之債權新臺幣130萬元之違約金債權逾新
臺幣474,655元之部分不存在。
原告其餘之訴駁回。
訴訟費用由原告負擔百分之12，餘由被告負擔。
    事實及理由
壹、程序部分
    按確認法律關係之訴，非原告有即受確認判決之法律上利益
    者，不得提起之，民事訴訟法第247條第1項定有明文。而所
    謂有即受確認判決之法律上利益，係指法律關係之存否不明
    確，原告主觀上認其在法律上之地位有不安之狀態存在，且
    此種不安之狀態，能以確認判決將之除去者而言，故確認法
    律關係成立或不成立之訴，苟具備前開要件，即得謂有即受
    確認判決之法律上利益（最高法院42年台上字第1031號、52
    年台上字第1237號、52年台上字第1240號判例意旨可資參照
    ）。查本件原告起訴主張請求確認坐落花蓮縣○○鄉○○段000
    地號土地及其上同段107建號建物（下稱系爭不動產），於
    民國106年2月14日以花蓮地政事務所花資登字第027280號設
    定之普通抵押權（下稱系爭抵押權）所擔保之債權新臺幣（
    下同）130萬元之違約金債權部分不存在。然前揭主張為被
    告所否認，則系爭抵押權所擔保之違約金債權是否存在即不
    明確，原告私法上之財產權，即有受強制執行之不安狀態存
    在，而此種不安之狀態，得以確認判決除去之，是本件原告
    所提起之確認之訴有確認利益甚明。
貳、實體部分
一、原告起訴主張：原告於106年2月14日將系爭不動產設定系爭
    抵押權予被告二人，因兩造就系爭抵押權之主債權有爭執，
    經臺灣花蓮地方法院（下稱花蓮地院）107年度訴字第34號
    、臺灣高等法院花蓮分院（下稱花蓮高分院）109年度上字
    第27號判決（下合稱前案判決），認定兩造間就系爭不動產
    於106年2月14日設定之系爭抵押權，其擔保之債權本金逾13
    0萬元部分不存在，惟兩造於106年2月10日簽定之買賣合約
    書中並無違約金之約定，是系爭抵押權擔保之債權範圍自不
    包含違約金債權。又縱認系爭抵押權包含違約金債權，因被
    告尚未催告原告返還借款，不生違約情事。再者，縱有上開
    情事存在，被告主張之違約金3,902,600元已明顯過高，請
    求酌減等語。並聲明：確認兩造間就花蓮縣○○鄉○○段000地
    號土地及其上同段107建號建物於106年2月14日以花蓮地政
    事務所花資登字第027280號設定之普通抵押權所擔保之債權
    130萬元之違約金債權部分不存在。
二、被告則以：系爭抵押權包含違約金債權之事實，業已為前案
    判決之既判力所及，原告就此部分無確認利益，不得再行起
    訴，且依兩造所簽訂之「土地、建築改良物抵押權設定契約
    書」內已載明系爭抵押權擔保範圍包含違約金。又被告依法
    實行抵押權聲請強制執行後，原告復以提起前案訴訟為由，
    並聲請停止強制執行，係蓄意拒絕履行債務，自屬違約。另
    違約金約定「每佰元每日貳角」並無過高之情等語置辯。並
    為答辯聲明：原告之訴駁回。
三、兩造不爭執之事項：
　㈠坐落花蓮縣○○鄉○○段000地號土地及其上同段107建號建物（
    即系爭不動產）所有權均為原告所有。
　㈡原告於106年2月14日登記設定普通抵押權與被告（登記內容
    ：債權額比例均為2分之1、擔保債權總金額200萬元，擔保
    債權種類及範圍：依106年2月10日之金錢消費借貸所生之債
    務，債務人及設定義務人均為原告，違約金記載每佰元每日
    貳角之違約金計算）。
　㈢被告以系爭抵押權聲請拍賣系爭不動產，經本院107年度司拍
    字第70號裁定准許確定，被告持為執行名義，於107年12月6
    日向本院執行處聲請強制執行（本院107年度司執字第20077
    號，下稱系爭執行事件），惟經原告聲請停止執行，經本院
    以110年度聲字第25號裁定暫予停止。
  ㈣原告前對被告起訴請求確認抵押權不存在等事件，起訴請求
    確認系爭抵押權及其所擔保之債權均不存在等聲明，經本院
    以107年度訴字第364號判決確認兩造間就系爭不動產於106
    年2月14日設定之系爭抵押權，所擔保之債權本金逾130萬元
    之部分不存在；本院107年度司執字第20077號強制執行事件
    ，就被告債權本金逾130萬元部分之執行程序，應予撤銷。
    原告不服提起上訴，復經花蓮高分院以109年度上字第27號
    判決上訴駁回確定。
四、本件原告主張已如前述，被告則以前詞置辯。是本件爭執厥
    於：㈠本件訴訟有無違反前案判決既判力？㈡系爭抵押權擔保
    範圍是否包含違約金債權？㈢若是，被告請求原告給付違約
    金，有無理由？㈣若是，被告向原告請求給付違約金是否過
    高？本院判斷如下：
　㈠本件訴訟並無違反前案判決既判力
　⒈按除別有規定外，確定之終局判決就經裁判之訴訟標的，有
    既判力，民事訴訟法第400條第1項定有明文。次按確定判決
    之既判力，僅以主文為限而不及於理由。確定判決之主文，
    如係就給付請求權之訴訟標的之法律關係為裁判，即不及於
    為其前提之基本權利。雖此非屬訴訟標的之基本權利，其存
    在與否，因與為訴訟標的之法律關係有影響，而於判決理由
    中予以判斷，亦不能認為此項判斷有既判力（最高法院103
    年度台上字第514號判決可資參照）。
　⒉查原告前以確認抵押權不存在等提起前案訴訟，最終經花蓮
    高分院以109年度上字第27號民事判決駁回上訴確定在案，
    業已認定如前。惟上開前案判決僅就兩造間系爭抵押權所擔
    保之債權本金數額若干為判斷，且過程中均未就系爭抵押權
    所擔保之違約金債權為實質上之審理，於判決中亦未就該部
    分之理由為交待，是其既判力自僅及於被告對原告有130萬
    元之債權本金存在之部分；又前案判決之主文僅就系爭抵押
    權所擔保債權「本金」數額為判斷，並未論及違約金債權部
    分，是揆諸前開最高法院判決要旨，原告本案之請求自非上
    開前案判決之既判力所及。是被告抗辯本件起訴為上開前案
    判決效力所及云云，自無可取。
  ㈡系爭抵押權擔保範圍包含違約金債權
  ⒈按當事人得約定債務人於債務不履行時，應支付違約金，民
    法第250條第1項定有明文。是違約金因當事人之約定而成立
    ，其為諾成契約，只須當事人意思表示已達合致，即生法律
    上之效力。又抵押權所擔保者為原債權、利息、遲延利息、
    違約金及實行抵押權之費用，但契約另有約定者，不在此限
    ，民法第861條第1項亦有明文。
　⒉經查，依土地、建築改良物抵押權設定契約書所示，系爭抵
    押權擔保債權種類及範圍為「106年2月10日之金錢消費借貸
    所生之債務」，違約金記載「每佰元每日貳角之違約金計算
    」，訂立契約人欄內並蓋有原告及被告之印章，此有該文件
    附卷可稽（卷75至77頁）。
　⒊原告主張兩造於106年2月10日簽定之買賣合約書中無違約金
    之約定，系爭抵押權於此範圍因欠缺主債權從屬性，而不存
    在云云。惟有關抵押權擔保之債權範圍，及債務人於債務不
    履行時是否應支付違約金等節，並非不能另於抵押權設定時
    加以約定。上開土地、建築改良物抵押權設定契約書上既載
    明違約金「每佰元每日貳角之違約金計算」（卷77頁），並
    經兩造用印，自同時具有債權合意之性質，兩造即應受違約
    金約定之拘束，殊不因該約定僅記載於抵押權設定契約書內
    ，而否認其效力。又系爭抵押權設定登記完成後，該違約金
    之內容即顯示在土地登記謄本之上，而具有公示作用，倘原
    告不同意該違約金之約定，又豈有不請求被告辦理變更登記
    之理？況原告於前案判決中對系爭抵押權擔保範圍及於違約
    金債權部分均不爭執（見本院卷第164頁），而此違約金債
    權雖不受前案判決既判力所及，原告仍應受禁反言、爭點效
    等原則之拘束，是其於本件訴訟追復爭執系爭抵押權債權並
    未擔保系爭違約金債權乙節，實有可議。準此，本院審酌上
    情，認系爭抵押權所擔保之範圍，應包含土地、建築改良物
    抵押權設定契約書上約定之違約金債權，原告主張兩造間無
    違約金之約定，尚難憑採。
　㈢被告請求原告給付違約金為有理由
　⒈按清償期，除法律另有規定或契約另有訂定，或得依債之性
    質或其他情形決定者外，債權人得隨時請求清償，債務人亦
    得隨時為清償。借用人應於約定期限內，返還與借用物種類
    、品質、數量相同之物，未定返還期限者，借用人得隨時返
    還，貸與人亦得定一個月以上之相當期限，催告返還。民法
    第315條、第478條分別定有明文。
　⒉查被告前以系爭抵押權聲請拍賣系爭不動產，經本院107年度
    司拍字第70號裁定准予拍賣，被告並持為執行名義，於107
    年12月6日聲請強制執行（即系爭執行事件），經本院依職
    權調取上開執行卷宗核閱無訛，且為兩造所不爭執（兩造不
    爭執之事項㈢）。又觀諸上開土地、建築改良物抵押權設定
    契約書上未記載債務清償日期，是被告對原告之金錢消費借
    貸所生之債務既未定有清償期，則依民法第315條規定，被
    告自得隨時請求原告清償上開債務。又因被告既已對原告聲
    請拍賣抵押物裁定，並於107年12月6日向本院執行處提出強
    制執行聲請，自可認被告已為催告返還。再因系爭抵押權所
    擔保之範圍，應包含土地、建築改良物抵押權設定書上約定
    之違約金債權，已如前述，準此，被告請求原告給付違約金
    ，自屬有據。
　㈣被告得請求原告給付違約金之金額應酌減為474,655元：
　⒈按違約金係於債務不履行時，由債務人支付之金錢或其他給
    付，以確保債務履行為目的，其性質有屬於懲罰性違約金或
    屬賠償金額預定性違約金。前者於債務人不履行時，債權人
    除得請求支付違約金外，並得請求履行債務或債務不履行之
    損害賠償；後者則以違約為債務不履行所生之損害賠償總額
    ，當事人約定之違約金究屬何性質，應依當事人訂約旨意審
    認之，如當事人未另為訂定，依民法第250條第2項前段規定
    ，視為損害賠償總額預定性之違約金（最高法院90年度台上
    字第1754號判決參照）；約定之違約金額過高者，法院得減
    至相當數額。民法第252條定有明文。本條所指違約金，不
    論其為損害賠償總額預定性或懲罰性違約金均有其適用（最
    高法院50年台抗字第55號判例及70年度台上字第3796號判決
    意旨參照）；約定之違約金是否過高，應就債務人若能如期
    履行時，債權人所得享受之一切利益為衡量標準（最高法院
    著有51年台上字第19號判例意旨參照）；至酌減是否相當，
    則應依一般客觀事實，社會經濟狀況及當事人所受損害情形
    ，以為酌定標準，不得僅以債權人因債務人遲延履行所可能
    發生之損失為唯一衡量標準，而債務已為一部履行者，亦得
    比照債權人所受利益減少其數額（最高法院49年度台上字第
    807號判例及81年度台上字第2484號判決意旨參照）。
　⒉本件依上開土地、建築改良物抵押權設定契約書所示，記載
    違約金「每佰元每日貳角之違約金計算」，而兩造關於違約
    金部分並未約定屬懲罰性之違約金，則依上開說明，應認違
    約金「每佰元每日貳角之違約金計算」係屬因不履行而生損
    害之賠償總額。又本件違約金記載「每佰元每日貳角之違約
    金計算」之約定，即違約金之利率相當於年息73%，而原告
    主張違約金過高等語，本院自得就有無過高之情事，認定有
    無酌減之必要。是本院審酌兩造違約金「每佰元每日貳角」
    之約定已超過法定最高利率，且違約金約定遠超過本金債權
    130萬元甚多，應認違約金「每佰元每日貳角」之約定顯然
    過高，是本院綜合審酌若原告依約履行被告所能獲得之利益
    、原告違約之程度及兩造社經狀況，認為以不逾民法第205
    條所規定年息16％為本件違約金之酌減標準，始符合法律規
    定並兼顧兩造利益，應屬適當。
　⒊又如前述，兩造雖未約定債務清償日期，依民法第315條規定
    ，被告既得隨時向原告請求，則被告對原告聲請拍賣抵押物
    裁定，並於107年12月6日向本院執行處提出強制執行聲請（
    兩造不爭執之事項㈢）時，亦同時含有向原告請求給付借款
    之意，且被告亦於本院行準備程序時自陳：…另外，被告於1
    07年12月6日就系爭債權聲請強制執行，因此被告主張應從1
    07年11月6日起起算違約金，至遲也應於107年12月6日起計
    算違約金（見本院卷第150頁）。是被告對原告130萬元之債
    權於此時已屆清償期，原告逾期清償之期間為833日（即107
    年12月6日起至110年3月18日止），則本院按年息16％為標準
    酌減違約金後，被告對原告之違約金債權應為474,655元【
    計算方式：130萬元×833/365年×年息16％＝474,655元（元以
    下四捨五入）】。超過此部分，被告不得對原告主張違約金
    債權存在。是原告請求確認被告就超過上開違約金債權不存
    在部分，應屬有據，逾此部分則為無理由，應予駁回。至被
    告抗辯原告主張違約金債權不存在違反前案判決爭點效而不
    得追復爭執部分，本院就原告受前案判決之爭點效及禁反言
    原則所拘束等節，業已認定如前；惟原告另依民法第252條
    請求本院依法酌減系爭違約金債權，與其前案所不爭執事項
    尚屬有間，乃新請求，自不受前案判決效力所拘束，是本院
    就原告此部分之請求為判斷，於法並無不合，併予敘明。
五、從而，原告依民事訴訟法第247條第1項規定，請求確認系爭
    抵押權所擔保之違約金債權逾474,655元之部分不存在，為
    有理由，應予准許。其餘請求，則無所據，為無理由，應予
    駁回。
六、本件事實已臻明確，兩造其餘攻擊防禦方法及所提證據，經
    審酌認與判決結果均不生影響，爰不逐一論述，附此敘明。
七、依民事訴訟法第79條，判決如主文。　　
中　　華　　民　　國　　111 　年　　1 　　月　　7 　　日
                  民事第二庭  審判長法  官  李可文
　　　　　　　　　                  法  官  林敬展
　　　　　　　　　                  法  官  蔡培元
以上正本係照原本作成。
如對本判決上訴，須於判決送達後20日內向本院提出上訴狀。
如委任律師提起上訴者，應一併繳納上訴審裁判費。
中　　華　　民　　國　　111 　年　　1 　　月　　7 　　日
　　　　　　　      　　　　　　    書記官　謝佩真